---
title: "R Manipulação de Dados"
output: html_notebook
---

# Basicão das funções

Toda função tem um nome seguido de um parênteses. Dentro dos parênteses entram os "argumentos". Os argumentos são os parâmetros necessários para se computar a função. No corpo da função, entre chaves, entra o que a função irá fazer. Ex.:

```{r}
hipotenusa <- function(cateto_a, cateto_b){
  #corpo da função
  c_q = cateto_a^2 + cateto_b^2
  return(sqrt(c_q))
}
```

```{r}
h = hipotenusa(cateto_a = 4, cateto_b = 3)

hipotenusa(cateto_a = 4, cateto_b = 3)
print(h)
h
hipotenusa(4, 3)
hipotenusa()
```
$ <- $ é o sinal de atribuição. Ele pega tudo que está à direita e atribui ao objeto que está na esquerda (e cria esse objeto caso ele não exista).

É igual a isso:

```{r}
assign("x", c(9, 2, 5090, 2323))
assign
print(x)
```

# Tipos de dados

## Vetor

Vetor é a estrutura mais básica do R:

```{r Vetor}
x <- c(1, 2, 4, 19, 0)
print(x)
```

$ c() $ é uma função que serve pra "juntar" vetores que são colocados como argumentos desta função.

$ print() $ é uma função para mostrar o conteúdo do objeto no terminal. No caso do RMarkdown, ele só te mostra o resultado debaixo do "chunk".

### Tipos de vetores

Vetores sempre guardam informação de um único tipo.

Numérica:

```{r}
numero = c(1:10)
numero
```

Caracteres:
```{r}
char = c("a", "a")
```

Booleano:
```{r}
TRUE <- "c"
T <- TRUE
bool = c(TRUE, FALSE, T, F)
bool
```

Se você passar como argumentos informações de tipos diferentes, o R vai usar o tipo mais genérico:

```{r}
c(TRUE, 1, "ASD")
```
```{r}
y = c(TRUE, 1, FALSE, 0, 0)
# asd = c("asd", "yyy", TRUE, 0)
as.Date(c("12-01-2020"))

as.logical(c("TRUE", "FALSE"))
as.numeric(c("1", "4"))

```

# Seleção de dados em vetores

Você pode selecionar dados dentro de vetores de diferentes formas:

## Através de uma numeração

```{r}
v <- rep(1:5, 2)
v

v[c(4, 5)]

# PQ?????
v[-c(4, 5, 5, 4)] # tudo menos
```

## Através de um vetor lógico

```{r}
v <- c(1:5) # uma forma de criar sequências
v

# somente os dois primeiros valores:
v[c(TRUE, FALSE, TRUE, FALSE, FALSE)]

# cor sim cor não
v[c(TRUE, FALSE)] # repetir o vetor enquanto existirem elementos
```

```{r}
v <- 1:5

# por lógica:
v == 2
v != 2
v >= 2
v <= 2
v > 2
v < 2

v[v >= 2]

#==
vetor_logico <- v >= 2
print(vetor_logico)
v[vetor_logico]

#==
v[FALSE, TRUE, TRUE, TRUE, TRUE]
```

Muito útil pra limpar missing. $ is.na() $ é uma função que retorna um vetor lógico com $ TRUE $ pra tudo que for $ NA $. Sendo que $ NA $ é um tipo especial no R que designa um dado faltante. A gente pode pedir para inverter essa função, pedindo tudo aquilo que **não** é $ NA $ colocando um sinal de exclamação antes.

```{r}
v <- c(1, 1, 1, 5, 1, 3, 5, NA, 1, 4, 1, 5, 1)
v

v[!is.na(v)]

is.na(v)
```

## Matrizes

São basicamente vetores bidimensionais.

```{r}
neo = matrix(data = c(1:10), nrow = 2, ncol = 5, byrow = TRUE)
print(neo)
neo[1, 2] # linha, coluna
neo[1, 2:4]
neo[1:2, 2:3]
```

## Fatores

Uma maneira de lidar com dados categóricos (possui "labels" para diferentes níveis das variáveis)

```{r}
fatores <- factor(x = rep(1:2, 10), levels = c(1,2), labels = letters[1:2])

print(fatores)
levels(fatores)
as.numeric(fatores)
```


## Listas

Basicamente um vetor que pode juntar vários tipos de elementos.

```{r}
lista <- list(neo, fatores)
neo
lista[[1]][, 1]
lista[[2]]
names(lista) <- c("neo", "fatores")

lista$neo
lista[["fatores"]]
```

## Data frames

Basicamente uma matriz onde os elementos podem ser de diferentes tipos. Quase uma tabela do excel.

Existem outros tipos de dados em pacotes externos. Como um data.frame um pouco mais robusto do "ftable" ou uma maneira de lidar com dados textuais, o "tidytext".

```{r}
library(psych)
data("bfi")
bfi
bfi = na.omit(bfi)
summary(bfi$gender)

bfi$gender <- as.factor(bfi$gender)
levels(bfi$gender) <- c("M", "F")
levels(bfi$gender)

table(bfi$gender)
table(bfi$gender, bfi$education)
```


### Subseleção no DataFrame

Selecionando as variáveis pelo nome.
```{r}
colnames(bfi) # nomes das colunas
bfi$A1 # vai gerar um vetor só com os dados daquela coluna
bfi[, "A1"]
head(bfi$A1)
head(bfi)
```
Então podemos aplicar a mesma lógica usada nos vetores:

```{r}
head(bfi$A1[!is.na(bfi$A1)])
# lembrando que !is.na(bfi$A1)
# nada mais é que um vetor lógico
# indicando os casos que vão ser mostrados ou não

bfi$A1[bfi$A1 > 3 & !is.na(bfi$A1)]

bfi[!is.na(bfi), ]
na.omit(bfi)
```

Também podemos selecionar por linhas e colunas:
```{r}
bfi[1:5, 1]
bfi[1:3, 1:5]
```

<!-- Paramos aqui -->

E podemos ir criando data.frames menores só com as coisas que vamos utilizar:
```{r}
amabilidade = bfi[, c("A1", "A2", "A3", "A4", "A5")]
cor(amabilidade, use = 'pairwise.complete.obs')
```

### Computando média de fatores
```{r}
summary(bfi$A1)
bfi$amabilidade = (bfi$A1 + bfi$A2 + bfi$A3 + bfi$A4 + bfi$A5)/5
head(bfi$amabilidade)

bfi$ama = rowMeans(bfi[, 1:5], na.rm = TRUE)
head(bfi$ama)
```